最高法院刑事判決　　　　　　　　　　　　　　　　九十三年度台上字第三九０號
　　上　訴　人　甲○○
右上訴人因違反稅捐稽徵法等罪案件，不服台灣高等法院中華民國九十年四月三十日
第二審更審判決（九十年度上更(一)字第二八六號，起訴案號：台灣台北地方法院檢察
署八十五年度偵字第二三五三八號），提起上訴，本院判決如左：
    主  文
原判決撤銷，發回台灣高等法院。
    理  由
本件原判決撤銷第一審諭知上訴人即被告甲○○無罪之判決，改判論上訴人以納稅義
務人之公司負責人，以不正當方法逃漏稅捐罪，及商業負責人，以明知為不實之事項
，而填製會計憑證罪，各判處有期徒刑貳月，並分別諭知易科罰金之折算標準，固非
無見。
惟查：（一）原判決事實認定：上訴人為台北市○○街二００巷一號肇基工程鑽探試
驗有限公司（下簡稱肇基公司）負責人，為稅捐稽徵法上納稅義務人肇基公司之負責
人，同時為商業會計法上之公司負責人，虛報李茂盛於民國八十年間，在該公司工作
領取工資新台幣（下同）三十萬元，並以此不實之事項登載於業務上所作成之會計憑
證即各類所得扣繳及免扣繳憑單上（下簡稱扣繳憑單），持以行使向財政部台北市國
稅局申報八十年度之營利事業所得稅，藉以增加成本支出，減少所得，以此不正當方
法逃漏營利事業所得稅七萬二千五百元，足生損害李茂盛及稅捐稽徵機關對稅捐之稽
徵及查核之正確等情。因而論上訴人以（修正前商業會計法第六十六條第一款之）商
業負責人，以明知為不實之事項，而填製會計憑證罪。然查修正前商業會計法第六十
六條第一款（即修正後之第七十一條第一款）所稱之會計憑證，依同法第十五條規定
，分為原始憑證與記帳憑證二類，原始憑證係指證明事項之經過，而為造具記帳憑證
所根據之憑證；記帳憑證係指證明會計人員之責任，而為記帳所根據之憑證。以薪資
支出為例，營利事業所得稅查核準則第七十一條第十一款規定：「薪資支出之原始憑
證，為收據或簽收之名冊，其由工會或合作社出具之收據，應另付工人之印領清冊，
職工薪資如係送交銀行分別存入各該職工帳戶者，應以銀行蓋章證明存入之清單予以
認定」，同條第九款規定「薪資支出，未依法扣繳所得稅款者除應通知限期補繳，補
報扣繳憑單並依法處罰外，依本條有關規定予以認定」。則員工薪資扣繳暨免扣繳憑
單，僅係證明全年度支付員工薪資及代為扣繳綜合所得稅之情形，為徵、繳雙方課徵
與申報綜合所得稅之依據，其既非造具記帳憑證所根據之憑證，亦非證明處理會計事
項人員之責任而為記帳所根據之憑證，自非商業會計法第十五條所規定之商業會計憑
證。從而在扣繳或免扣繳憑單上為不實之填載，僅能依其情節論以其他罪名，尚不成
立上開商業會計法之罪。原判決認定上訴人製作李茂盛之八十年度各類所得扣繳及免
扣繳憑單係商業會計法上所稱之會計憑證，而論處上訴人以商業負責人以明知不實事
項而填製會計憑證罪刑，其適用法則自屬可議。（二）審理事實之法院對於被告有利
及不利之證據，應一律注意，詳為調查，綜合全案證據資料，本於經驗法則以定其取
捨，並將取捨證據及得心證之理由於判決內詳為說明。故證據雖已調查，而事實仍欠
明瞭，尚有其他客觀上為認定事實、適用法律基礎之證據並未調查，仍難遽為被告有
利或不利之認定；如有應調查之證據未予調查，率行判決，其判決當然為違背法令。
原判決固以上訴人於事發後六年始提出載有檢舉人李茂盛之工資表，且據檢舉人李茂
盛證稱：「（卷內之工資表）是今（八十七）年農曆年後，甲○○約我去台北車站前
的新光大樓，叫我在這些文件上蓋『手印』，他未說原因，只說沒事了，我不太識字
，我未領到這些錢，他（指甲○○）當天是跟我講要領紅包，給了我二千多元的紅包
」等語，而認上訴人係重施偵查中故技，以金錢利誘檢舉人李茂盛請其於補作之不實
工資表上按捺指印，並以該工資表上其他工人張新要、王瑞麟等人，均表示並不記得
李茂盛有無蓋手印，而為上訴人不利之認定等旨。然查該工資表共計十一張（自八十
年一月份至十二月份，無八月份），僅一月至四月之四張工資表係蓋有李茂盛之手印
，餘皆係蓋李茂盛印章之印文，而其中一月、二月、四月、九月之工資表尚有證人張
新要、王瑞麟列名於李茂盛之後，而據證人張新要證稱：「當時都是由工地主任盧錫
浪將工資帶至工地發給我們，我們在領錢時就蓋章，都是我親自蓋的」；證人王瑞麟
證稱：「工資由工地主任拿錢來發薪，工地主任姓魏，工資表上印章是我自己蓋的」
各等語（詳八十六年度上訴字第五五一六號卷第九十三頁反面、第九十四頁），如果
屬實，則該工資表是否為八十七年臨訟時始補行製作者？已非無疑。又如檢舉人李茂
盛所稱：伊係於八十七年春節後，應上訴人之請才在工資表上蓋手印等語無訛，則其
當時用「手印」共蓋了幾張工資表？又同一工資表上之八十年間所蓋用之印文與八十
七年間所蓋用之印文，其間印文之墨色是否得以鑑識辨別？如得以鑑識其間之差別，
自得以斷定該工資表是否為涉訟後所補行製作者，如係事後補作，則其上李茂盛之印
文是否為偽造？該工資表之製作時間，既攸關檢舉人李茂盛上開證言之可信度及上訴
人有無虛報李茂盛該年度工資之認定，即非無調查之必要，原判決就上開疑點未予調
查釐清，即為上訴人不利之認定，難謂無應於審判期日調查之證據未予調查之違誤。
（三）據證人王玉娟證稱：「工地的負責人做好薪資名冊，出納審核，領取工資後到
工地發放」等語（詳八十六年度訴字第一五七七號卷第四十七頁反面），此與證人張
新要、王瑞麟上開所述由工地主任發放工資等情相符。而上訴人於原審曾具狀請求傳
訊證人連文城，以證明連文城於八十年間為證人魏建志之工地主任，與李茂盛同在魏
建志為總工頭之工地工作，就李茂盛工作情形及請領工資過程均知之甚詳，可資為補
充證人魏建志之證詞（詳原審卷第二十六頁），原判決未予傳訊調查，復未說明不予
調查之理由，即以證人魏建志為上訴人當時之員工，證詞偏頗為由，未予採信，尚嫌
速斷。上訴意旨執以指摘，非無理由，應認原判決仍有撤銷發回之原因。
據上論結，應依刑事訴訟法第三百九十七條、第四百零一條，判決如主文。
中　　　華　　　民　　　國　　九十三　　年　　　二　　　月　　　四　　　日
                              最高法院刑事第九庭
                                  審判長法官  林　增　福
                                        法官  邵　燕　玲
                                        法官  陳　世　雄
                                        法官  惠　光　霞
                                        法官  蘇　振　堂
      右正本證明與原本無異
                                              書  記  官
中　　　華　　　民　　　國　　九十三　　年　　　二　　　月　　 十一 　　日
                                                                       ：
